【裁判字號】    95,裁,516
【裁判日期】    950316
【裁判案由】    申請閱覽卷宗
【裁判全文】
最  高  行  政  法  院  裁  定
                                     95年度裁字第00516號
抗  告  人  甲○○
上列抗告人因與相對人中央健康保險局間申請閱覽卷宗事件，對
於中華民國94年4月28日臺北高等行政法院93年度訴字第1137號
裁定提起抗告，本院裁定如下︰
    主  文
抗告駁回。
抗告訴訟費用由抗告人負擔。
    理  由
一、按抗告法院認抗告為不合法或無理由者，應為駁回抗告之裁
    定。次按訴願法之再審，係民國89年7月1日起施行之訴願法
    所增訂，參諸訴願法第97條規定之立法理由，雖係參照民事
    訴訟法及行政訴訟法之再審制度而設，惟訴願法對於訴願再
    審決定並無救濟程序之規定。訴願法之再審，係在通常救濟
    程序之外所提供之非常手段，其係以已確定且不得提起行政
    訴訟之訴願決定為標的，有別於通常之訴願決定，不宜再成
    為行政訴訟之標的，自不得對之提起行政訴訟。
二、本件原裁定以：抗告人為生輝婦產科診所之負責醫師，其因
    查核事件向相對人中央健康保險局申請閱覽卷宗，經相對人
    於92年5月20日以健保醫字第0920012812號函，同意抗告人
    前往相對人處所閱覽卷宗後，抗告人再次向相對人申請閱覽
    卷宗，惟相對人至92年6月26日仍未回復（之後相對人係以
    92年7月10日健保醫字第0920012928號函回復），抗告人即
    提起訴願，經行政院衛生署以92年7月28日衛署訴字第09220
    039546號決定「訴願不受理」。嗣後抗告人未提起行政訴訟
    ，而循訴願再審程序申請再審。是本件抗告人顯係就訴願再
    審決定起訴，因訴願再審決定不宜再成為行政訴訟之標的，
    自不得對之提起行政訴訟。又原訴願不受理之決定已告確定
    ，則系爭閱卷申請准否之爭議已告確定，抗告人請求判決撤
    銷訴願再審決定、訴願決定及相對人92年7月10日健保醫字
    第0920012928號函，及命相對人應於於10日內公開訪問紀錄
    ，顯非合法，因將抗告人之訴駁回。
三、抗告意旨略謂：訴訟權為人民之基本權利，訴願法對於再審
    制度之規定不夠週全、明確，自應從對人民有利之方向解釋
    。如原裁定所言，訴願再審制度係以已確定且不得再提起行
    政訴訟之訴願決定為標的，則抗告人92年8月23日向行政院
    衛生署提起再審時，因尚未過提起行政訴訟之期限，不符再
    審之要件，該署應不受理，並應教示抗告人於期限內先提起
    行政訴訟，俟訴願決定確定後，始得提起再審。惟行政院衛
    生署不但未為教示且進入實質審查，只是認為原訴願決定並
    無不當，故以「健保局對再審申請人之作為，除非屬行政處
    分外，健保局並於92.7.10以健保醫字第0920012928號函回
    復在案，再審申請人之訴願標的已不存在，該署原作成訴願
    不受理之決定，於法並無不合」為由，決定不受理。若原審
    對再審制度之見解正確，則行政院衛生署之再審即不合法，
    原審至少應撤銷訴願再審決定，且行政機關之違法行為不應
    成為妨礙人民行使訴訟權之理由。本件原審將訴願再審制度
    作不利於人民之解釋，妨礙抗告人訴訟權之行使，並以行政
    院衛生署違法之再審程序作為裁定之理由，即不合法，應予
    廢棄云云。
四、經查，本件抗告人在原審訴之聲明：「1.中央健康保險局92
    年7月10日健保醫字第0920012928號函、行政院衛生署衛署
    訴字第0920039546號訴願決定及該署衛署訴字第0930003980
    號訴願再審決定均撤銷；2.請責命中央健康保險局於10日內
    公開該局對生輝婦產科診所及病人所作之全部訪問實錄。」
    依上開聲明，已足以認定抗告人係對已確定之訴願決定及其
    訴願再審決定提起行政訴訟。依行政訴訟法第106條第1項前
    段之規定，撤銷訴訟之提起，應於訴願決定書送達後2個月
    之不變期間內為之。而抗告人對行政院衛生署衛署訴字第09
    20039546號訴願決定，並未於2個月之不變期間提起行政訴
    訟，則該訴願決定已屬確定，自不得再為行政爭訟之標的。
    依首揭規定及說明，行政院衛生署衛署訴字第0930003980號
    訴願再審決定對抗告人就上開訴願決定之申請再審，作成維
    持原訴願之決定，自不許抗告人再對該訴願再審決定提起行
    政訴訟。抗告人主張訴願法對再審制度之規定不夠週全、明
    確，自應從對人民有利之方向解釋，不應朝向限制人民基本
    權利之方向解釋云云，殊無足採。次查行政院衛生署衛署訴
    字第0920039546號之訴願決定已明白教示：「本件訴願人如
    有不服，得於收受決定書次日起2個月內向臺北高等行政法
    院提起行政訴訟」有該訴願決定書影本在卷可稽，惟抗告人
    未依該教示提起行政訴訟，而係循訴願再審程序逕向行政院
    衛生署申請再審，該署衛署訴字第0930003980號訴願再審決
    定以抗告人申請再審之理由，並未符合訴願法第97條第1項
    各款規定，抗告人對之提起再審，即與規定不符，乃為再審
    不受理之決定，則抗告人對於事後不得提起行政訴訟之不利
    益，自應由其個人承受。況查，是否提起行政訴訟純屬訴願
    人之基本權利，訴願法或行政訴訟法亦未規定對申請再審不
    合法而尚未過提起行政訴訟期限者，該受理訴願再審機關有
    義務告知應提起行政訴訟。是抗告人主張行政院衛生署對本
    件尚未過提起行政訴訟之期限，不符再審之要件，應不受理
    ，並應教示抗告人於期限內先提起行政訴訟，俟訴願決定確
    定後，始得提起再審，且行政機關之違法行為不應成為妨礙
    人民行使訴訟權之理由云云，亦無可取。從而，原裁定以抗
    告人就訴願再審決定起訴，因訴願再審決定不宜再成為行政
    訴訟之標的，又原訴願不受理之決定已告確定，則系爭閱卷
    申請准否之爭議已告確定，抗告人請求撤銷訴願再審決定、
    訴願決定及相對人92年7月10日健保醫字第0920012928號函
    ，及命相對人應於於10日內公開訪問紀錄，顯非合法，因將
    抗告人在原審之訴駁回，經核於法並無違背。抗告論旨，仍
    執前詞，指摘原裁定不合法，求予廢棄，難認有理由，應予
    駁回。
五、依行政訴訟法第104條、民事訴訟法第95條、第78條，裁定
    如主文。
中    華    民    國    95    年    3     月    16    日
                  第二庭審判長法  官  廖  政  雄
                              法  官  吳  明  鴻
                              法  官  林  清  祥
                              法  官  鍾  耀  光
                              法  官  姜  仁  脩
以  上  正  本  證  明  與  原  本  無  異
中    華    民    國    95    年    3     月    16    日
                              書記官  蘇  金  全


司法院資訊處製作；財團法人民間司法改革基金會備份。
